ACORDAO-COMPLETO-2565692

ACÓRDÃO 2717/2022 ATA 46/2022 - PLENÁRIO

VISTOS, relatados e discutidos estes autos de embargos de declaração opostos pelos Srs. Marcelo José Salles de Almeida e Danielle Vianna Martins ao Acórdão 2471/2022-TCU-Plenário, por meio do qual foi apreciada representação noticiando supostas irregularidades ocorridas nas Administrações Regionais do Sesc e do Senac no Estado do Rio de Janeiro, relacionadas aos contratos de prestação de serviços de organização de eventos decorrentes das Concorrências 62.745/2017-Sesc/ARRJ e 725.931/2017-Senac/ARRJ,
ACORDAM os Ministros do Tribunal de Contas da União, reunidos em sessão do Plenário, ante as razões expostas pelo relator, em: 
9.1. conhecer dos embargos de declaração, uma vez preenchidos os requisitos de admissibilidade previstos nos artigos 32, inciso II, e 34, caput e § 1º, da Lei 8.443/1992, para, no mérito, rejeitá-los, mantendo inalterada a decisão recorrida;
9.2. dar ciência desta deliberação aos embargantes.

Embargos de declaração contra acórdão que julgou procedente representação acerca de irregularidades em contratos para prestação de serviços de organização de eventos.

Administração Regional do Senac no Estado do Rio de Janeiro; Administração Regional do Sesc no Estado do Rio de Janeiro.

3. Interessados/Responsáveis/Recorrentes:
3.1. Responsáveis: Danielle Vianna Martins (XXX.155.447-XX); Marcelo José Salles de Almeida (XXX.146.287-XX); Orlando Santos Diniz (XXX.078.767-XX).
3.2. Recorrentes: Marcelo José Salles de Almeida (XXX.146.287-XX); Danielle Vianna Martins (XXX.155.447-XX).

13.1. Ministros presentes: Bruno Dantas (na Presidência), Walton Alencar Rodrigues, Benjamin Zymler (Relator) e Antonio Anastasia.
13.2. Ministros-Substitutos convocados: Augusto Sherman Cavalcanti, Marcos Bemquerer Costa e Weder de Oliveira.

BENJAMIN ZYMLER

Ministro Benjamin Zymler.

Nesta fase processual, são examinados embargos de declaração opostos pelos Srs. Marcelo José Salles de Almeida e Danielle Vianna Martins ao Acórdão 2471/2022-TCU-Plenário, por meio do qual foi apreciada representação noticiando supostas irregularidades ocorridas nas Administrações Regionais do Sesc e do Senac no Estado do Rio de Janeiro, relacionadas aos contratos de prestação de serviços de organização de eventos decorrentes das Concorrências 62.745/2017-Sesc/ARRJ e 725.931/2017-Senac/ARRJ.
O primeiro certame licitatório mencionado acima resultou em ajuste firmado entre o Sesc/ARRJ e a empresa One Stop Promoção e Comunicação Total S.A. com valor máximo estimado em R$ 100.000.000,00, para a realização de eventos nas diversas áreas de atuação da entidade, em um período de doze meses, conforme previsto no item 10.2 da Cláusula Décima - Preço, do Termo de Contrato.
Por sua vez, o contrato pactuado entre o Senac/ARRJ e a empresa Samba Comunicação Ltda. tinha como valor máximo estimado R$ 125.000.000,00, para a realização de eventos nas diversas áreas de atuação da entidade, em um período de doze meses.
Ambos os ajustes foram derivados de licitações do tipo técnica e preço, em que houve ponderação da nota técnica e do preço nos percentuais de 60% e 40%, respectivamente.
A sistemática de remuneração das avenças previa que os serviços da própria contratada, sem o envolvimento de terceiros, seriam remunerados com um fator de desconto de 75% incidente sobre a tabela da Associação de Marketing Promocional (AMPRO) . Por outro lado, os serviços subcontratados com terceiros seriam reembolsados acrescidos de uma taxa de honorários de 5,5%.
Dentre as impropriedades em apuração nos autos, consta que o Sesc/ARRJ e o Senac/ARRJ não realizaram qualquer estudo que permitisse concluir que os custos dos eventos realizados no exercício financeiro de 2016 estavam adequados, ou seja, alinhados com a realidade do mercado, e que poderiam, portanto, servir como referência para as estimativas de preço que embasaram as Concorrências 62.745/2017-Sesc/ARRJ e 725.931/2017-Senac/ARRJ. Assim, existiria o risco de ocorrência de dano aos cofres das referidas entidades caso os custos dos eventos realizados estivessem superestimados.
Segundo relatado pela unidade técnica, a decisão de emprego desses recursos na organização de eventos teria advindo do Mapa Estratégico das respectivas entidades, definido pelas administrações afastadas do Sesc/ARRJ e do Senac/ARRJ.
Apurou-se que os custos dos eventos realizados pelos dois serviços sociais no exercício de 2016 teriam servido como base para os gastos estimados nos contratos aqui tratados. A esses custos teriam sido acrescidos 20%, conforme decidido pelas administrações afastadas das entidades.
Ademais, os referidos serviços sociais não indicaram a motivação para a realização desses eventos nem designaram qualquer empregado para atestar se os serviços executados pelas diversas subcontratadas da One Stop Promoção e Comunicação Total S.A. e Samba Comunicação Ltda. foram, de fato, prestados e, ainda, em preços compatíveis com a realidade do mercado. Caso parte desses serviços não tenha sido prestada ou tenha sido contratada com preços superfaturados, pode ter ocorrido dano aos cofres dos entes do Sistema "S". 
Quanto à execução dos contratos, as entidades encaminharam, em resposta à diligência que lhes foi endereçada, a discriminação dos custos unitários, por evento, bem como os documentos comprobatórios das despesas, contemplando informações a respeito das subcontratações efetuadas. Nos casos de serviços subcontratados com valores superiores a R$ 2 mil, foram juntados três orçamentos, caracterizando uma espécie de pesquisa de preços. 
Constatou-se que os serviços subcontratados, que corresponderam à parte preponderante dos ajustes, foram atestados por empregados das próprias empresas contratantes, One Stop Promoção e Comunicação Total S.A. e Samba Comunicação Ltda. Ademais, não foram informados os nomes dos responsáveis pela verificação da compatibilidade dos preços das subcontratações com os valores de mercado.   
Diante desse cenário, após a realização de diligências saneadoras, foi promovida a audiência da Senhora Danielle Vianna Martins, gestora da Gerência de Eventos do Sesc/ARRJ e do Senac/ARRJ à época dos fatos, bem como dos Senhores Orlando Santos Diniz, presidente dos Conselhos Regionais do Sesc/ARRJ e do Senac/ARRJ à época dos fatos, e Marcelo José Salles de Almeida, então Diretor Regional das entidades, pelas condutas a seguir especificadas:
Sra. Danielle Vianna Martins, pela insuficiência da fiscalização realizada sobre a execução desses ajustes, denotando falta de zelo na gestão de recursos cujos desembolsos poderiam ter alcançado o montante de R$ 100 milhões e de R$ 125 milhões, em um prazo de doze meses, em desacordo com os princípios da eficiência e da economicidade; 
Srs. Orlando Santos Diniz e Marcelo José Salles de Almeida, responsáveis pelo planejamento dos recursos destinados à organização de eventos pelas duas entidades no ano de 2017, pela falta de comprovação de aderência aos preços de mercado dos valores constantes desse planejamento, em descumprimento aos princípios da eficiência e da economicidade, fato agravado pela constatação de que as entidades que dirigiam possuíam experiência acumulada no assunto, tendo em vista que, em grande parte, os eventos listados no planejamento de 2017 eram realizados de forma recorrente ano após ano.
No mérito, considerando que a celebração das contratações mencionadas anteriormente decorreu de um planejamento de gastos em eventos sem consistência e sem comprovação de que os valores sugeridos possuíam compatibilidade com os preços praticados no mercado, o Acórdão 2471/2022-TCU-Plenário julgou a presente representação procedente e rejeitou as razões de justificativa dos responsáveis. Em síntese, no que interessa ao exame dos embargos de declaração ora em apreciação, o voto condutor da referida decisão adotou integralmente a instrução inserta à peça 147, elaborada pela SecexDesenvolvimento.
Assim, foi aplicada aos responsáveis a multa prevista no art. 58, inciso II, nos valores discriminados na tabela a seguir:
	Responsável
	Valor individual da multa

	Danielle Vianna Martins
	R$ 20.000,00

	Marcelo José Salles de Almeida
	R$ 70.000,00

	Orlando Santos Diniz
	R$ 70.000,00

Irresignado com o referido desfecho processual, o Sr. Marcelo José Salles de Almeida opôs embargos declaratórios carreando as seguintes alegações:
0. haveria omissão no Acórdão 2471/2022-TCU-Plenário, pois não teria sido abordada a tese ventilada nas razões de justificativa do embargante sobre a não submissão das entidades do Sistema "S" ao regime jurídico administrativo e, consequentemente, à legislação aplicável à administração pública sobre licitações e contratos, incluindo a Lei 8.666/1993;
0. nesse sentido, o embargante cita trecho do voto e da instrução da unidade técnica que fazem menção à Lei 8.666/1993 e aos princípios da eficiência e da economicidade;
0. conforme já reconhecido pelo Supremo Tribunal Federal, em Repercussão Geral, bem como por esta Corte de Contas, as entidades do sistema "S" são administradas como entidades de direito privado, não submetidas à legislação da Administração Pública, o que afastaria a responsabilização, neste ponto, atribuída ao embargante; e
0. existiria obscuridade quanto aos critérios para a quantificação da multa imposta ao embargante, pois não ficou suficientemente claro o motivo da multa do Diretor Regional, ora embargante, ser idêntica à do Presidente dos Conselhos Regionais, em que pese ocupasse, no mesmo período, cargo hierárquico inferior.
Por todo o exposto, o embargante requer o conhecimento e provimento dos embargos de declaração ora interpostos, de modo que sejam saneadas a omissão e a obscuridade apontadas.
 A Sra. Danielle Vianna Martins, por seu turno, apresentou os seguintes argumentos em sua peça recursal:
o dispositivo da Lei Orgânica do TCU que fundamentou a imposição da sanção pecuniária à embargante estabelece grave infração à norma legal ou regulamentar;
na fundamentação do acórdão não se apontou qualquer norma legal ou regulamentar a justificar a imposição da penalidade em tela;
não se conduziu qualquer juízo acerca da culpabilidade da embargante, se agiu com dolo ou erro grave, imprescindível para caracterização da aplicação da sanção, nos termos do art. 28 da Lei de Introdução às Normas do Direito Brasileiro (LINDB) ;
a deliberação recorrida utilizou conceitos indeterminados e adjetivações que não demonstram, efetivamente, qualquer juízo de culpabilidade;
a embargante, em seus memoriais, reforçou "a ausência de qualquer orientação ou treinamento para que a defendente adotasse uma maneira diversa daquela que sempre foi realizada pela sua área para a fiscalização dos contratos sob sua responsabilidade";
nesse sentido, invocou como precedente o Acórdão 2973/2019-TCU-Segunda Câmara, segundo o qual o fiscal do contrato não pode ser responsabilizado caso não lhe sejam oferecidas condições apropriadas para o desempenho de suas atribuições;
no exame da culpabilidade e da responsabilização do agente, era imprescindível avaliar as condições que lhe foram oferecidas para o desempenho de suas atribuições, pois o relevante fato de não ter sido orientada ou ter recebido treinamento específico para atuar na fiscalização desses contratos não foi considerado na decisão ora embargada;
na fiscalização dos aludidos contratos, a embargante e sua equipe atuaram de forma estritamente como previsto nas cláusulas contratuais, objetivando a ampla realização dos eventos, no que concerne à qualidade, à eficiência, aos valores praticados no mercado, à supervisão e ao controle das empresas contratadas;
se outros mecanismos deveriam ser adotados, não havia como imputar essa responsabilidade para a então Gerente de Eventos, que não teve qualquer participação na elaboração do contrato ou mesmo das normas internas que, repita-se, foram fiel e integralmente cumpridas pelo setor;
as falhas apontadas não poderiam ser imputadas à fiscal do contrato, mas aos gestores responsáveis pela elaboração do contrato e pelo estabelecimento da sistemática de cotação de preços;
apontou-se, ainda, atenuantes não examinados, especialmente no memorial apresentado;
não foram considerados elementos de diminuição da pena ou mesmo atenuantes ou agravantes; e
não se considerou a proporcionalidade da multa, bastante pesada para uma ex-empregada que ocupava o nível de gerência, mas que fora posteriormente desligada das entidades.
Diante do quanto exposto, a Sra. Danielle Vianna Martins requer que seus embargos sejam conhecidos e providos, para eliminar as omissões acima apontadas, conferindo-lhes efeitos infringentes. 
É o Relatório.

Representação legal: Marcos José Santos Meira (219.088/OAB-RJ), André Luís Santos Meira (25.297/OAB-DF) e outros, representando Danielle Vianna Martins; Camila Machado Silva (190119/OAB-RJ) e outros, representando Administração Regional do Senac no Estado do Rio de Janeiro; Marta de Castro Meireles (130.114/OAB-RJ) e Ivan Ribeiro dos Santos Nazareth (121.685/OAB-RJ), representando Marcelo José Salles de Almeida; Raphaela Cunha Justo da Silva (94117/OAB-RJ), Anderson Prezia Franco (59.780/OAB-DF), Felipe de Santa Cruz Oliveira Scaletsky, (38.672/OAB-DF) e outros, representando Administração Regional do Sesc no Estado do Rio de Janeiro; Marialda Fernandes Santos (74915/OAB-RJ), representando Orlando Santos Diniz.

Não atuou.

REPRESENTAÇÃO. SISTEMA "S". LICITAÇÕES PARA A CONTRATAÇÃO DE SERVIÇOS DE ORGANIZAÇÃO DE EVENTOS. fiscalização deficiente dos ajustes decorrentes. FALTA DE COMPROVAÇÃO DE ADERÊNCIA DOS PREÇOS CONTRATADOS EM RELAÇÃO AOS PARÂMETROS DE MERCADO. AUSÊNCIA DE ORÇAMENTO ESTIMATIVO DAS CONTRATAÇÕES. INTERMEDIAÇÃO ILEGAL DA CONTRATAÇÃO DE BENS E SERVIÇOS POR MEIO DAS CONTRATADAS. OITIVAS. AUDIÊNCIAS. REJEIÇÃO DAS RAZÕES DE JUSTIFICATIVA. REPRESENTAÇÃO PROCEDENTE. CIÊNCIA DAS IRREGULARIDADES. MULTA. EMBARGOS DE DECLARAÇÃO. CONHECIMENTO. REJEIÇÃO.

REPRESENTAÇÃO (REPR)

Secretaria de Controle Externo do Desenvolvimento Econômico (SecexDesen).

Preliminarmente, os presentes embargos de declaração devem ser conhecidos, tendo em vista o preenchimento dos requisitos necessários aplicáveis. 
Trata-se de embargos de declaração opostos pela Sra. Danielle Vianna Martins, ex-Gerente de Eventos, e pelo Sr. Marcelo José Salles de Almeida, na condição de ex-Diretor Regional da Administração Regional do Sesc no Estado do Rio de Janeiro (Sesc/ARRJ) e da Administração Regional do Senac no Estado do Rio de Janeiro (Senac/ARRJ) , ao Acórdão 2471/2022-TCU-Plenário, por meio do qual foi apreciada representação noticiando supostas irregularidades ocorridas nas duas entidades, relacionadas aos contratos de prestação de serviços de organização de eventos decorrentes das Concorrências 62.745/2017-Sesc/ARRJ e 725.931/2017-Senac/ARRJ.
Conforme historiado no relatório que fundamenta esta deliberação, o primeiro certame licitatório mencionado acima resultou em ajuste firmado entre o Sesc/ARRJ e a empresa One Stop Promoção e Comunicação Total S.A. com valor máximo estimado em R$ 100.000.000,00, para a realização de eventos nas diversas áreas de atuação da entidade, em um período de doze meses, conforme previsto no item 10.2 da Cláusula Décima - Preço, do Termo de Contrato.
Por seu turno, o ajuste celebrado entre o Senac/ARRJ e a empresa Samba Comunicação Ltda. tinha como valor máximo estimado R$ 125.000.000,00, para a realização de eventos nas diversas áreas de atuação da entidade, em um período de doze meses.
A sistemática de remuneração das avenças previa que os serviços da própria contratada, sem o envolvimento de terceiros, seriam remunerados com um fator de desconto de 75% incidente sobre a tabela da Associação de Marketing Promocional (AMPRO) . Por outro lado, os serviços subcontratados com terceiros seriam reembolsados acrescidos de uma taxa de honorários de 5,5%.
As instruções preliminares realizadas neste feito apuraram que o Sesc/ARRJ e o Senac/ARRJ não realizaram qualquer estudo que permitisse concluir que os custos dos eventos realizados no exercício financeiro de 2016 estavam adequados, ou seja, alinhados com a realidade do mercado, e que poderiam, portanto, servir como referência para as estimativas de preço que embasaram as Concorrências 62.745/2017-Sesc/ARRJ e 725.931/2017-Senac/ARRJ. Assim, existiria o risco de ocorrência de dano aos cofres das referidas entidades caso os custos dos eventos realizados estivessem superestimados.
Segundo relatado pela unidade técnica, a decisão de emprego desses recursos na organização de eventos teria advindo do Mapa Estratégico das respectivas entidades, definido pelas administrações afastadas do Sesc/ARRJ e do Senac/ARRJ.
Apurou-se que os custos dos eventos realizados pelos dois serviços sociais no exercício de 2016 teriam servido como base para os gastos estimados nos contratos aqui tratados. A esses custos teriam sido acrescidos 20%, conforme decidido pelas administrações afastadas das entidades.
Ademais, os referidos serviços sociais não indicaram a motivação para a realização desses eventos nem designaram qualquer empregado para atestar se os serviços executados pelas diversas subcontratadas da One Stop Promoção e Comunicação Total S.A. e Samba Comunicação Ltda. foram, de fato, prestados e, ainda, em preços compatíveis com a realidade do mercado. Caso parte desses serviços não tenha sido prestada ou tenha sido contratada com preços superfaturados, pode ter ocorrido dano aos cofres dos entes do Sistema "S". 
Quanto à execução dos contratos, as entidades encaminharam, em resposta à diligência que lhes foi endereçada, a discriminação dos custos unitários, por evento, bem como os documentos comprobatórios das despesas, contemplando informações a respeito das subcontratações efetuadas. Nos casos de serviços subcontratados com valores superiores a R$ 2 mil, foram juntados três orçamentos, caracterizando uma espécie de pesquisa de preços. 
Constatou-se que os serviços subcontratados, que correspondem à parte preponderante dos ajustes, foram atestados por empregados das próprias empresas contratantes, One Stop Promoção e Comunicação Total S.A. e Samba Comunicação Ltda. Ademais, não foram informados os nomes dos responsáveis pela verificação da compatibilidade dos preços das subcontratações com os valores de mercado.   
Diante desse cenário, após a realização de diligências saneadoras, foi promovida a audiência da Senhora Danielle Vianna Martins, gestora da Gerência de Eventos do Sesc/ARRJ e do Senac/ARRJ à época dos fatos, bem como dos Senhores Orlando Santos Diniz, presidente dos Conselhos Regionais do Sesc/ARRJ e do Senac/ARRJ à época dos fatos, e Marcelo José Salles de Almeida, então Diretor Regional das entidades, pelas condutas a seguir especificadas:
Sra. Danielle Vianna Martins, pela insuficiência da fiscalização realizada sobre a execução desses ajustes, denotando falta de zelo na gestão de recursos cujos desembolsos poderiam ter alcançado o montante de R$ 100 milhões e de R$ 125 milhões, em um prazo de doze meses, em desacordo com os princípios da eficiência e da economicidade; 
Srs. Orlando Santos Diniz e Marcelo José Salles de Almeida, responsáveis pelo planejamento dos recursos destinados à organização de eventos pelas duas entidades no ano de 2017, pela falta de comprovação de aderência aos preços de mercado dos valores constantes desse planejamento, em descumprimento aos princípios da eficiência e da economicidade, fato agravado pela constatação de que as entidades que dirigiam possuíam experiência acumulada no assunto, tendo em vista que, em grande parte, os eventos listados no planejamento de 2017 eram realizados de forma recorrente ano após ano.
Na etapa processual anterior, considerando que a celebração das contratações mencionadas anteriormente decorreu de um planejamento de gastos em eventos sem consistência e sem comprovação de que os valores sugeridos possuíam compatibilidade com os preços praticados no mercado, o Acórdão 2471/2022-TCU-Plenário acolheu o exame da unidade técnica, considerou a presente representação procedente e rejeitou as razões de justificativa dos responsáveis. 
Assim, foi aplicada aos responsáveis a multa prevista no art. 58, inciso II, nos valores discriminados na tabela a seguir:
	Responsável
	Valor individual da multa

	Danielle Vianna Martins
	R$ 20.000,00

	Marcelo José Salles de Almeida
	R$ 70.000,00

	Orlando Santos Diniz
	R$ 70.000,00

II
Feita a devida exposição dos fatos inicio a apreciação dos argumentos apresentados pelo Sr. Marcelo José Salles de Almeida, sintetizados nos tópicos seguintes:
0. haveria omissão no Acórdão 2471/2022-TCU-Plenário, pois não teria sido abordada a tese ventilada nas razões de justificativa do embargante sobre a não submissão das entidades do Sistema "S" ao regime jurídico administrativo e, consequentemente, à legislação aplicável à administração pública sobre licitações e contratos, incluindo a Lei 8.666/1993;
0. nesse sentido, o embargante cita trecho do voto e da instrução da unidade técnica que fazem menção à Lei 8.666/1993 e aos princípios da eficiência e da economicidade;
0. conforme já reconhecido pelo Supremo Tribunal Federal, com repercussão geral, bem como por esta Corte de Contas, as entidades do sistema "S" são administradas como entidades de direito privado, não submetidas à legislação da Administração Pública, o que afastaria a responsabilização, neste ponto, atribuída ao embargante; e
0. existiria obscuridade quanto aos critérios para a quantificação da multa imposta ao embargante, pois não ficou suficientemente claro o motivo da multa do Diretor Regional, ora embargante, ser idêntica à do Presidente dos Conselhos Regionais, em que pese ocupasse, no mesmo período, cargo hierárquico inferior.
Por todo o exposto, o embargante solicitou o conhecimento e o provimento dos embargos de declaração ora interpostos, de modo que fossem saneadas a omissão e a obscuridade apontadas.
Primeiramente, não verifico a alegada omissão na decisão embargada quanto ao regime jurídico das contratações aplicável às entidades do Sistema "S". Nesse sentido, reproduzo trecho do voto condutor do Acórdão 2471/2022-TCU-Plenário que demonstra que a análise da conduta dos responsáveis foi realizada com base no Regulamento de Licitações e Contratos das próprias entidades, in verbis (grifos acrescidos) :
"19. Com efeito, as evidências constantes dos autos demonstraram que ambos os ajustes tratados nesta representação são usados como contratos do tipo "guarda-chuva", contendo uma gama indefinida de objetos, em evidente violação ao próprio dever de licitar insculpido no art.1º dos regulamentos licitatórios das entidades. Os contratos de organização de eventos de ambas as entidades acabaram sendo utilizados para a intermediação ilegal da aquisição de bens e serviços diversos.
20. A situação é agravada pela ausência prévia do orçamento estimativo da contratação e do detalhamento dos serviços que serão prestados, acompanhados da devida pesquisa de mercado. Há patente violação ao disposto no art. 13 do Regulamento de Licitações e Contratos das entidades, in verbis:
"Art. 13 - O procedimento da licitação será iniciado com a solicitação formal da contratação, na qual serão definidos o objeto, a estimativa de seu valor e os recursos para atender à despesa, com a consequente autorização e à qual serão juntados oportunamente todos os documentos pertinentes, a partir do instrumento convocatório, até o ato final de adjudicação."
21. Diante do exposto, acompanho a proposta de julgar a presente representação procedente, mas faço com um pequeno ajuste na proposta de cientificação formulada pela unidade técnica, de forma que proponho dar ciência ao Sesc/ARRJ e ao Senac/ARRJ de que a realização de certames licitatórios sem a previsão adequada dos valores dos contratos, bem como do necessário detalhamento dos orçamentos estimativos das contratações, a exemplo do verificado nas Concorrências 62.745/2017-Sesc/ARRJ e 725.931/2017-Senac/ARRJ, resultaram no descumprimento do art. 13 dos respectivos regulamentos de licitações e contratos."
 Com efeito, as entidades componentes do Sistema "S" são instituídas por lei, possuem personalidade jurídica de direito privado e não integram a Administração Pública.
São entidades paraestatais na medida em que desempenham atividades de natureza pública no interesse das categorias que representam, ao lado do Estado, gerem recursos oriundos de contribuições parafiscais ou dotações orçamentárias (descentralizados por meio de convênios, acordos, ajustes ou instrumentos congêneres) , e gozam de privilégios próprios das pessoas jurídicas de direito público. 
Conforme entendimento consolidado no TCU, por manejarem recursos públicos na busca pela satisfação de objetivos intimamente relacionados ao interesse dos cidadãos, os serviços sociais autônomos estão sujeitos à fiscalização do Tribunal de Contas da União.
A despeito de não submetidos ao rigor da Lei de Licitações, devem respeitar os princípios norteadores da Administração Pública em seus processos de contratação, de forma que cabe às próprias entidades do Sistema S aprovar seus regulamentos (Decisões 907/1997 e 461/1998, ambas do Plenário) , os quais devem ser elaborados em atenção aos princípios que orientam o exercício da função administrativa, em especial: legalidade, impessoalidade, isonomia, moralidade, publicidade e eficiência.
Nessa linha, embora os Serviços Sociais Autônomos não se submetam à Lei 8.666/1993 (por não estarem incluídos na lista de entidades enumeradas no parágrafo único do art. 1º dessa lei) , eles devem obediência aos seus regulamentos próprios devidamente publicados, os quais tem de se pautar pelos princípios gerais do processo licitatório e consentâneos ao contido no art. 37, caput, da Constituição da República (v.g. Acórdão 2198/2015-TCU-Plenário) .
Veja-se que o instituto licitatório tem fundamento constitucional, quer expressamente, tal qual previsto no art. 37, inciso XXI, da Constituição Federal, quer implicitamente, em decorrência dos princípios constitucionais aplicáveis à execução das despesas públicas.
É bem verdade que essa primeira hipótese não se aplica diretamente aos Serviços Sociais Autônomos, porque o art. 37 da Constituição Federal é dirigido às entidades integrantes da administração pública direta ou indireta, o que não seria o caso do Sistema "S". Entretanto, a obrigatoriedade de licitar desses últimos entes decorre da segunda hipótese, pois a realização de licitação pública supre a necessidade de garantir que as contratações efetuadas com recursos públicos decorram de acordo com os princípios constitucionais da moralidade, impessoalidade e economicidade, dentre outros, assegurando-se, pois, igualdade de condições a todos os particulares interessados na contratação.
Nesse aspecto, o próprio regulamento licitatório editado pelas entidades contém a previsão de observância aos princípios aplicáveis às contratações públicas:
"Art. 2 ° - A licitação destina-se a selecionar a proposta mais vantajosa para o Senac e será processada e julgada em estrita conformidade com os princípios básicos da legalidade, da impessoalidade, da moralidade, da igualdade, da publicidade, da probidade, da vinculação ao instrumento convocatório, do julgamento objetivo e dos que lhe são correlatos, inadmitindo-se critérios que frustrem seu caráter competitivo."
 Então, não há reparos a fazer no trecho da instrução inserta à peça 147 que entendeu aplicáveis às entidades do Sistema "S" os princípios da economicidade e eficiência. 
Esclareço ainda ao embargante que a menção à Lei 8.666/1993 no item 32 do voto condutor da decisão embargada foi realizado somente para comparar a sistemática de execução dos contratos celebrados com as empresas Samba Comunicação Ltda. e One Stop Promoção e Comunicação Total S.A. com o regime de administração contratada, que fora vetado na Lei 8.666/1993 pelo Presidente da República devido ao grande risco envolvido, em especial no interesse de o contratado tornar o custo incorrido o mais elevado possível, já que, assim, também os seus ganhos seriam maximizados. 
A sistemática de remuneração adotada trazia um incentivo para que fossem acordados os maiores valores possíveis, pois as empresas percebiam honorários incidentes sobre os custos comprovados de outros serviços incumbidos a terceiros. No caso dos contratos celebrados com as empresas Samba Comunicação Ltda. e One Stop Promoção e Comunicação Total S.A, tal percentual era de 5,5%, conforme cláusula 10.1 dos referidos ajustes (peça 6, fl. 55, e item não digitalizável anexo à peça 9) . 
Ou seja, quanto mais elevado fosse o valor subcontratado, maior seria o honorário a ser pago, demonstrando que tal modelagem é extremamente lesiva aos interesses públicos.
No que tange à dosimetria da sanção aplicada ao embargante, não existe a obscuridade apontada, pois foi caracterizado que houve falha na sistemática adotada na fase de planejamento dos certames realizados para estimar os valores dos contratos ora em apreciação, que foi baseada unicamente na atualização monetária das despesas com eventos no exercício de 2016. Não houve registro de estudos preliminares que pudessem embasar o percentual de 20% aplicado a título de atualização de preços.
Tanto o embargante (ex-Diretor Regional) quanto o Sr. Orlando Santos Diniz, presidente dos Conselhos Regionais do Sesc/ARRJ e do Senac/ARRJ à época dos fatos, assinaram os contratos com as empresas One Stop e Samba, a despeito de tentarem se desvincular de suas responsabilidades. A eles cabia, em última instância, decidir sobre a conveniência e oportunidade de efetivar as contratações eivadas de vícios, principalmente quando representavam percentual significativo do orçamento anual das entidades que dirigiam.
Nesse sentido, remeto aos dados apresentados pela unidade técnica, de que a principal fonte de recursos do Sesc/ARRJ é oriunda da arrecadação de contribuição social de natureza pública, que, no exercício de 2017, atingiu a cifra de cerca de R$ 479 milhões. Se descontadas as despesas de pessoal e encargos sociais (R$ 186 milhões) , o Sesc/RJ teria, apenas com o uso de receitas de contribuição social, quase R$ 300 milhões para alocar no cumprimento de sua missão institucional, dos quais um terço seriam consumidos somente com o contrato celebrado com a empresa One Stop.
No caso do Senac/ARRJ, cuja arrecadação em 2017 atingiu a cifra de cerca de R$ 256 milhões, o valor estimado do contrato questionado com a empresa Samba, sozinho, representa praticamente metade do valor de sua receita mais importante. 
Assim, foi acolhida a análise da SecexDesenvolvimento no sentido de que a magnitude desses contratos seria motivo suficiente para que os dirigentes das entidades dessem atenção especial à metodologia utilizada na previsão de gastos com eventos.
Portanto, a decisão embargada rejeitou as razões de justificativa apresentadas pelos Srs. Orlando Santos Diniz e Marcelo José Salles de Almeida, bem como considerou que as irregularidades imputadas aos dois responsáveis estavam enquadradas no conceito de erro grosseiro previsto no art. 28 da LINDB, motivo pelo qual houve a aplicação da multa prevista no art. 58, inciso II, no valor de R$ 70.000,00 (setenta mil reais) , para cada responsável.
Conforme deixei consignado no voto condutor do Acórdão 2471/2022-TCU-Plenário, na dosimetria da sanção acima, considerei o nível hierárquico de ambos os envolvidos e considerei como agravante as diversas sanções e condenações em débito imputadas aos referidos agentes. Ainda que se considere que o cargo de Diretor Regional das entidades seja de nomeação do Presidente do Conselho Regional, nos termos dos Decretos 61.836/1967 e 61.843/1967, é inegável que ambos são agentes do primeiro escalão do Senac/ARRJ e do Sesc/ARRJ e praticaram os atos em conjunto.
Assim, a mesma conduta irregular imputada aos referidos responsáveis justifica a aplicação de multa com valor idêntico para ambos.
Portanto, rejeito os embargos de declaração opostos pelo Sr. Marcelo José Salles de Almeida, mantendo inalterado Acórdão 2471/2022-TCU-Plenário.
III
No que tange aos embargos de declaração da Sra. Danielle Vianna Martins, foram apresentados os seguintes argumentos em sua peça recursal:
o dispositivo da Lei Orgânica do TCU que fundamentou a imposição da sanção pecuniária à embargante estabelece grave infração à norma legal ou regulamentar;
na fundamentação do acórdão não se apontou qualquer norma legal ou regulamentar a justificar a imposição da penalidade em tela;
não se conduziu qualquer juízo acerca da culpabilidade da embargante, se agiu com dolo ou erro grave, imprescindível para caracterização da aplicação da sanção, nos termos do art. 28 da Lei de Introdução às Normas do Direito Brasileiro (LINDB) ;
a deliberação recorrida utilizou conceitos indeterminados e adjetivações que não demonstram, efetivamente, qualquer juízo de culpabilidade;
a embargante, em seus memoriais, reforçou "a ausência de qualquer orientação ou treinamento para que a defendente adotasse uma maneira diversa daquela que sempre foi realizada pela sua área para a fiscalização dos contratos sob sua responsabilidade";
nesse sentido, invocou como precedente o Acórdão 2973/2019-TCU-Segunda Câmara, segundo o qual o fiscal do contrato não pode ser responsabilizado caso não lhe sejam oferecidas condições apropriadas para o desempenho de suas atribuições;
no exame da culpabilidade e da responsabilização do agente, era imprescindível avaliar as condições que lhe foram oferecidas para o desempenho de suas atribuições, pois o relevante fato de não ter sido orientada ou ter recebido treinamento específico para atuar na fiscalização desses contratos não foi considerado na decisão ora embargada;
na fiscalização dos aludidos contratos, a embargante e sua equipe atuaram de forma estritamente como previsto nas cláusulas contratuais, objetivando a ampla realização dos eventos, no que concerne à qualidade, à eficiência, aos valores praticados no mercado, à supervisão e ao controle das empresas contratadas;
se outros mecanismos deveriam ser adotados, não havia como imputar essa responsabilidade para a então Gerente de Eventos, que não teve qualquer participação na elaboração do contrato ou mesmo das normas internas que, repita-se, foram fiel e integralmente cumpridas pelo setor;
as falhas apontadas não poderiam ser imputadas à fiscal do contrato, mas aos gestores responsáveis pela elaboração do contrato e pelo estabelecimento da sistemática de cotação de preços;
apontou-se, ainda, atenuantes não examinados, especialmente no memorial apresentado;
não foram considerados elementos de diminuição da pena ou mesmo atenuantes ou agravantes; e
não se considerou a proporcionalidade da multa, bastante pesada para uma ex-empregada que ocupava o nível de gerência, mas que fora posteriormente desligada das entidades.
Diante do quanto exposto, a Sra. Danielle Vianna Martins requereu que seus embargos fossem conhecidos e providos, para eliminar as omissões acima apontadas, conferindo-lhes efeitos infringentes. 
Trato inicialmente da alegação acerca da suposta omissão da norma regulamentar infringida pela embargante que ensejou a aplicação da sanção prevista no art. 58, inciso II, da Lei 8.443/1992. Nesse aspecto, convém observar que o Regulamento de Licitações e Contratos das entidades não contém expressamente um dispositivo estabelecendo a obrigação de fiscalizar os ajustes nem as atribuições do fiscal.  
Não obstante o exposto, o regime jurídico administrativo aplicável aos entes do Sistema "S", por conta dos recursos públicos que administram, confere a tais entidades o poder-dever de fiscalizar os seus ajustes. Assim, por conta do princípio da eficiência, deve ser avaliado se todas as obrigações dos contratados estão sendo rigorosamente cumpridas. Cabe às entidades contratantes definir e designar fiscais com conhecimento adequado sobre o objeto acordado, o qual deve anotar em registro próprio todas as ocorrências relacionadas ao contrato fiscalizado, informando tempestivamente a autoridade competente sempre que observada alguma desconformidade no cumprimento das obrigações avençadas.
Dito de outra forma, ainda que não exista previsão expressa no Regulamento Licitatório aplicável ao Sesc e Senac, o dever de fiscalizar os contratos decorre da própria obrigação de licitar. De nada adiantaria a cuidadosa elaboração de um termo de referência com a especificação detalhada do objeto, se, por exemplo, as condições previstas fossem alteradas pela licitante vencedora durante a execução do contrato por outras que não atendessem aos anseios das entidades contratantes. A proposta vencedora, selecionada por ser a mais vantajosa para a administração, perderia, na prática, essa qualidade. 
Por isso, o fiscal do contrato tem a incumbência, em última instância, de se certificar de que as condições estabelecidas em edital e na proposta vencedora estejam sendo fielmente cumpridas durante a execução do contrato, para que os objetivos da licitação sejam materialmente concretizados. Não existe como assegurar o resultado satisfatório de qualquer contratação governamental sem a atuação efetiva e ostensiva do fiscal do contrato.
Vale registrar que a prerrogativa conferida à Administração de fiscalizar a implementação da avença deve ser interpretada também como uma obrigação. Trata-se de um poder-dever, porquanto, em deferência ao princípio do interesse público, não pode a administração esperar o término do contrato para verificar se o objeto fora de fato concluído conforme o programado, uma vez que, no momento do seu recebimento, muitos vícios podem já se encontrar encobertos.
Tendo em vista que a atividade fiscalizatória pressupõe o acompanhamento adequado e tempestivo das obrigações contratuais, para que a função seja exercida de modo efetivo e seu objetivo seja resguardado, a formalização da designação do fiscal deve ser feita em momento prévio ou, no máximo, contemporâneo ao início da vigência contratual.
Com relação a tais aspectos, a conduta da embargante não se conformou ao princípio da eficiência, afastando-se da conduta esperada de um gestor médio.
Ao contrário do alegado, o voto condutor da decisão embargada qualificou as falhas que foram imputadas à responsável como erro grosseiro, nos termos previstos no art. 28 da Lei de Introdução às Normas do Direito Brasileiro (LINDB) , pois caracterizam uma inescusável omissão, com elevado grau de negligência, na condução da coisa pública. Permito-me reproduzir trecho da instrução da unidade técnica que fundamentou o Acórdão 2471/2022-TCU-Plenário, no qual foi detalhada a atuação da recorrente:
"78.	Em termos meramente formais, é aceitável que as notas fiscais da subcontratada não tenham sido atestadas (no próprio documento) pelo Sesc/Senac, conforme cláusulas 9.5 e 9.6 dos contratos (peça 112, p.11-12) . Entretanto, entende-se que havia a obrigação de a Gerência de Eventos pronunciar-se explicitamente sobre a realização ou não dos serviços subcontratados, ainda que essa manifestação não seja aposta na própria nota fiscal emitida pela subcontratada. 
[...]
81.	Por outro lado, existem falhas identificadas vinculadas à responsabilidade da Gerência de Eventos, a saber:
a) não teriam sido informados os nomes dos responsáveis pela verificação da compatibilidade dos preços das subcontratações aos valores de mercado (peça 47, p. 2) ;
b)  os documentos encaminhados pelas duas entidades não constituem prestações de contas propriamente ditas. Foram enviados documentos comprobatórios de gastos, sem que estivessem acompanhados por análises elaboradas por funcionários;
c) de acordo com o contrato firmado com a empresa Samba Comunicação Ltda. (peça 75, p. 4/27) , o gerenciamento e a fiscalização do contrato caberiam ao contratante, através da designação de um de seus colaboradores da Gerência de Eventos, o qual determinaria o que fosse necessário para regularizar faltas ou defeitos, conforme disposto na cláusula 15.1 do referido contrato e com a cláusula 4.15 do seu Anexo I (peça 75, p. 15 e 22, respectivamente) . Observa-se que não havia previsão contratual quanto ao compartilhamento dessa responsabilidade com as empresas contratadas, mas, mesmo assim, além do ateste das empresas nas notas fiscais de subcontratadas, não se vislumbra outro controle sobre a prestação de serviços das empresas subcontratadas; 
c1) em que pese a afirmação da responsável, de que "a equipe de produtores junto à equipe administrativa/financeira da Gerência de Eventos averiguava cada uma das notas fiscais apresentadas, comprovantes, certificados de inscrição no CNPJ/CPF, adequação e compatibilidade do CNAE e do objeto social com a prestação do serviço realizado pelo subcontratado etc., e verificava se os documentos estavam em conformidade", não se vislumbra, nos autos, comprovação da referida manifestação;
d) as informações prestadas até o momento induzem à ideia de que as ações de fiscalização eram realizadas em grupo e que, na prática, não haveria uma responsabilização individualizada. Em que pese a relação de profissionais e respectivos currículos, não se indicou de forma clara qual desses profissionais seriam fiscais de quais contratos/eventos. O questionamento quanto à identificação dos fiscais dos contratos foi objeto de diligência ao Sesc/ARRJ e ao Senac/ARRJ quando da primeira instrução destes autos (peça 10, p. 12 e 13) .
82.	Mesmo com a apresentação das notas fiscais das subcontratadas e da realização dos eventos em que ocorreram os pagamentos, é difícil inferir que a alocação dos recursos foi eficiente na execução do contrato firmado com a empresa One Stop.
82.1	Por exemplo, para que qualquer leitor possa se convencer de que os recursos foram gastos regularmente, no mínimo, entre outros elementos, há necessidade de anexar os elementos a seguir na prestação de contas:
	a) descrição precisa do objeto e estudos que respaldam os quantitativos a serem adquiridos;
	b) há necessidade de atrelar as cópias das propostas à alínea "a", ou seja, informar exatamente que parte do objeto está sendo subcontratada; e
	c) separar, por subcontratação, as comunicações efetuadas durante a execução do contrato. 
82.2	A apresentação de cópias de inúmeras notas fiscais (separada por evento) , com respectiva cotação de preço, de planilha com os valores gastos no evento, de relatório de realização do evento, acrescido de e-mails relativos a todas as comunicações efetuadas junto à One Stop (independentemente do evento) , sem os elementos mencionados no item 82, dificultam e impedem que se possa concluir, com segurança, pela regularidade dos gastos efetuados.      	 
82.3	Com as informações disponíveis, como o procedimento para a subcontratação não foi adequadamente normatizado e formalizado, o leitor da prestação de contas, caso não seja um expert na área, ao se deparar com cópias das propostas comerciais e com as subcontratações realizadas, não consegue visualizar a contribuição precisa da subcontratação no evento realizado.
82.4	O próprio Conselho Fiscal, conforme documento de peça 105, também questionou a prestação de contas referentes à execução do contrato firmado com a empresa One Stop (item 31) .     
83.	As razões de justificativa apresentadas não são suficientes para eximir a Senhora Danielle Vianna Martins, gestora da Gerência de Eventos do Senac/ARRJ e do Sesc/ARRJ à época dos fatos, da responsabilidade, ainda que parcial, vinculada à insuficiência das ações de fiscalização quanto aos contratos celebrados com as empresas One Stop Promoção e Comunicação Total S.A. e Samba Comunicação Ltda."
O exame transcrito acima, no qual ficou caracterizado um déficit na atuação da então gestora da Gerência de Eventos das entidades, foi acolhido pelo voto condutor do Acórdão 2471/2022-TCU-Plenário. Pelo grande vulto das contratações, era esperado um maior controle e fiscalização dos gastos efetuados no âmbito dos dois contratos ora em apreciação. A mera apresentação de cotação de três fornecedores, pelas próprias empresas contratadas, não comprova que os preços praticados foram compatíveis com os valores de mercado. 
Como o processo de cotação de preços pelas contratadas junto aos seus fornecedores não era público, é possível ter ocorrido toda a sorte de desvios, direcionamentos e acertos de preços entre os contratados e potenciais subcontratados, tais como a hipótese aventada pela unidade técnica de que as empresas de evento encaminhassem pedidos de cotação para seis fornecedores distintos, mas apresentassem aos contratantes apenas três propostas que não fossem aquelas que necessariamente resultassem em menores preços. Nada garantiria que o fornecedor subcontratado não estivesse repartindo de forma oculta parte do resultado obtido com o contratado principal.
Ainda que não ocorresse qualquer acerto oculto entre o contratado e os fornecedores subcontratados, a sistemática de remuneração adotada trazia um incentivo para que fossem acordados os maiores valores possíveis, pois as empresas percebiam honorários incidentes sobre os custos comprovados de outros serviços incumbidos a terceiros. No caso dos contratos celebrados com as empresas Samba Comunicação Ltda. e One Stop Promoção e Comunicação Total S.A, tal percentual era de 5,5%, conforme cláusula 10.1 dos referidos ajustes (peça 6, fl. 55, e item não digitalizável anexo à peça 9) . 
A exigência de três cotações, ainda que não fosse a condição ideal pelos motivos elencados nos parágrafos acima, foi estipulada em contrato somente para os serviços subcontratados acima de R$ 2.000,00. Para valores inferiores a esse, sequer eram exigidas cotações de preços, o que certamente aumentou o risco de ocorrência de dano aos cofres das entidades.
Portanto, considero que a decisão embargada deixou devidamente caracterizada a conduta irregular imputada à Sra. Danielle Vianna Martins, bem como a enquadrou no conceito de erro grosseiro previsto no art. 28 da LINDB.
Não procede a afirmação da embargante de que não foram considerados elementos de diminuição da pena ou mesmo atenuantes ou agravantes. O item 36 do voto condutor do Acórdão 2471/2022-TCU-Plenário apresentou como agravante o fato de as contratações representarem expressivo percentual dos orçamentos anuais das duas entidades a que estava vinculada. Ademais, um atenuante implicitamente reconhecido pela decisão embargada foi o fato de que a responsável não tinha antecedentes nesta Corte de Contas, o que foi considerado na dosimetria da sanção que lhe foi aplicada, em patamar consideravelmente inferior à multa imputada aos outros dois responsáveis.
Com relação ao argumento de que as falhas apontadas não poderiam ser imputadas à fiscal do contrato, mas aos gestores responsáveis pela elaboração do contrato e pelo estabelecimento da sistemática de cotação de preços, observo que a embargante elaborou o termo de referência da contratação (peça 6, fl. 27) , demonstrando que as demais irregularidades apuradas nos autos também contaram com a sua participação. No entanto, tal circunstância não foi considerada pela decisão recorrida pelo fato de sua audiência ter delimitado apenas a insuficiência na fiscalização dos ajustes.
Por fim, reiterada jurisprudência desta Corte de Contas considera que a falta de pronunciamento expresso na deliberação quanto a questões trazidas exclusivamente em memoriais  (art. 160, § 3º, do Regimento Interno do TCU) não enseja omissão apta ao acolhimento de embargos de declaração. (v.g. os Acórdãos Plenários 2.627/2021, 2.421/2021 e 671/2018, dentre muitos outros) . A despeito disso, abordarei nos tópicos a seguir a alegação apresentada nos memoriais de que a embargante não contou com qualquer orientação ou treinamento para que atuasse de maneira diversa daquela que sempre foi realizada pela sua área para a fiscalização dos contratos sob sua responsabilidade.
O cargo de chefia exercido pela embargante pressupõe que o seu ocupante detenha conhecimento e competência técnica para o exercício de suas atribuições, de forma que a alegada ausência de capacitação específica não pode servir como atenuante da conduta irregular imputada à responsável. Além disso, não foi carreado qualquer elemento que comprovasse que a Sra. Danielle Vianna Martins realmente não tenha sido capacitada em sua área de atuação ou que tenha solicitado algum treinamento específico aos seus superiores.
Esta Corte de Contas já decidiu que o fiscal de contrato designado, caso entenda não possuir conhecimento técnico para exercer suas competências, deve alegar o fato ao seu superior em tempo hábil, para adoção das medidas pertinentes, sob risco de vir a responder pelas irregularidades apuradas (nesse sentido, cito o Acórdão 10868/2018-TCU-Segunda Câmara) .
O Acórdão 2973/2019-TCU-Segunda Câmara, mencionado pela embargante, trata de situação distinta da tratada neste feito. Naqueles autos, a responsabilidade do fiscal foi elidida porque ele fora designado para fiscalizar obra situada em outra localidade e ficou comprovado que a administração só pagava diárias para que o responsável visitasse as obras uma vez por semana.
Assim, rejeito os embargos de declaração opostos pela Sra. Danielle Vianna Martins.
Ante o exposto, proponho que seja prolatado o acórdão que ora submeto a este Colegiado.
TCU, Sala das Sessões, em 7 de dezembro de 2022.
BENJAMIN ZYMLER 
Relator